【裁判字號】    97,消債更,865
【裁判日期】    971119
【裁判案由】    更生事件
【裁判全文】
臺灣臺南地方法院民事裁定           97年度消債更字第865號
聲  請  人
即 債 務人  甲○○
上列當事人因消費者債務清理事件聲請更生，本院裁定如下：
    主  文
聲請駁回。
聲請費用由聲請人負擔。
    理  由
一、按更生之聲請有下列情形之一者，應駁回之：一、債務人曾
    依本條例或破產法之規定而受刑之宣告；二、債務人曾經法
    院認可和解、更生或調協，因可歸責於己之事由，致未履行
    其條件；三、債務人經法院通知，無正當理由而不到場，或
    到場而不為真實之陳述，或拒絕提出關係文件或為財產變動
    狀況之報告，消費者債務清理條例（下稱本條例）第46條定
    有明文。其次，按債務人與金融機構協商成立者，不得聲請
    更生或清算，但因不可歸責於己之事由，致履行顯有重大困
    難者，不在此限；本條例施行前，債務人依金融主管機關協
    調成立之中華民國銀行公會會員辦理消費金融案件無擔保債
    務協商機制與金融機構成立之協商，準用前項之規定，本條
    例第151條第5項、第6項分別定有明文。又按聲請更生或清
    算不合程式或不備其他要件者，法院應以裁定駁回之，但其
    情形可以補正者，法院應定期間先命補正，復為本條例第8
    條所明定。而債務人於法院裁准消費者債務清理程序開啟前
    ，基於謀求自身經濟生活更生之目的，當以積極誠實之態度
    ，配合法院進行各項程序，法院雖依本條例第10條之規定，
    有依職權調查必要之事實及證據之責，然基於債務人對自身
    財務、信用、工作之狀況，本應知之最詳之理，且按本條例
    第44條、第82條及第46條第3款之意旨，苟債務人怠於配合
    法院調查，或有不實陳述之情形，法院亦得駁回債務人之聲
    請，顯見本條例藉由課予債務人協力義務之方式，以示其確
    有清理債務之誠意。
二、聲請意旨略以：聲請人即債務人甲○○目前任職於匯寶有限
    公司，除此薪資收入外，僅有華南商業銀行存款新臺幣（下
    同）367元，累計債務總金額已達1,094,419元。聲請人雖曾
    依照中華民國銀行公會會員辦理消費金融案件無擔保債務協
    商機制，與最大債權人日盛國際商業銀行股份有限公司（下
    稱日盛銀行）等金融機構成立協商，每月應還款金額為19,5
    58元，然聲請人於民國96年薪資降為18,000元，在客觀上非
    聲請人在協商時所能預期，聲請人除須支付個人之生活費用
    外，有時也需負擔子女之生活費用，因此毀諾，有不可歸責
    於己之事由，致履行協商條件顯有重大困難，符合本條例第
    3條、第151條第5項但書之規定，爰依上開規定，提出財產
    及收入狀況說明書、債權人清冊、債務人清冊，聲請更生云
    云。
三、經查：
    （一）本件聲請人前於消費者債務清理條例施行前，依金融
          主管機關協調成立之中華民國銀行公會會員辦理消費
          金融案件無擔保債務協商機制，與日盛銀行等10間金
          融機構於95年4月間成立協商，約定自95年5月起，分
          80期，零利率，每月19,558元分期償還等情，有聲請
          人提出之協議書及無擔保還款計劃附卷可憑。
    （二）聲請人既曾於本條例施行前，依金融主管機關協調成
          立之中華民國銀行公會會員辦理消費金融案件無擔保
          債務協商機制，與最大債權銀行日盛銀行等金融機構
          所協商成立之債務清償方案，則該債務清償方案係經
          當事人於本條例施行前合意成立之債權契約，聲請人
          自應受該契約所拘束而勉力履行，必以其後發生情事
          變更，在清償期間收入或收益不如預期或驟然減少，
          致該方案履行有重大困難，且因不可歸責於己之事由
          所導致，始能聲請更生或清算，以免聲請人任意毀諾
          ，濫用更生或清算之債務清理程序。反之，假若聲請
          人非因不可歸責於己之事由，致履行顯有重大困難，
          而僅係為圖謀減免債務，即不為債務之履行，自有違
          履行債務之誠信，故本條例第151條第6項準用同條第
          5項前段之規定，不得聲請更生或清算。
    （三）聲請人雖主張96年3月前任職於派迪爾鐘錶公司，於9
          6年3月下旬自派迪爾鐘錶公司離職，而任職於匯寶有
          限公司，並主張於96年薪資降為18,000元云云，且依
          聲請人提出之財政部臺灣省南區國稅局95年度及96年
          度綜合所得稅各類所得資料清單，顯示聲請人95年度
          所得為354,844元、96年度所得為236,586元，然因前
          述聲請人所得資料因源自稅務機關，須仰賴聲請人長
          期誠實申報，始能正確反應其財產所得狀況，故亦僅
          具參考性質，況現民間多項營利所得未申報稅捐，或
          其他勞力收入亦常因雇主並未開具扣繳憑單而不須申
          報所得，故徒憑上開稅務資料，並不足以直接認定聲
          請人該年度之實際所得，如有其他證據得以證明聲請
          人之收入高於上開所得資料，當應以聲請人實際上之
          收入為計算基準。
    （四）經查，聲請人之薪資僅於96年1月份及4月份略有減少
          ，且其於96年1月至12月之薪資共計396,733元等情，
          有聲請人提出之華南商業銀行存摺影本附卷可證，依
          此計算，則聲請人於96年度每月之薪資約為33,061元
          （小數點以下四捨五入計算）。又聲請人於97年1月
          至7月之薪資共計232,123元，亦有前述華南商業銀行
          存摺影本在卷可參，依此計算，則聲請人於97年上半
          度每月之薪資約為33,160元（小數點以下四捨五入計
          算），故聲請人所稱於96年薪資降為18,000元左右，
          顯非事實。又聲請人於協商成立後雖曾更換工作，然
          其收入並未因此而明顯減少，故聲請人於協商成立後
          並無情事變更，在清償期間收入或收益不如預期或驟
          然減少之情形存在。從而，聲請人並無因不可歸責於
          己之事由，致履行前開清償協議顯有重大困難之情事
          。
    （五）按債務人與金融機構之債權人成立協商後，即應本於
          債權契約，依誠實及信用之原則勉力履行之。債務人
          在履行債務期間，須經歷經濟困苦之過程，其生活程
          度當然必須相當限制，除應積極開源努力勤奮工作以
          增加收入償還債務外，尚須節流儉樸其生活需求而適
          當控制其生活費用支出，以達成勉力履行債務。本件
          聲請人所列每月必要支出，每月手機費及人壽保險費
          竟高達2,000元及3,000元，且聲請人所主張每月支出
          3,000元之保險費用，並非全民健康保險，而上開保
          險之保險期間，係自97年6月2日起至終身（保單號碼
          ：0000000000），則聲請人既稱已身負鉅額債務無法
          清償，竟仍於97年6月投保上開保險，足見聲請人並
          未因身負鉅額債務而節流儉樸其生活需求，且上開保
          險費用亦非維持聲請人基本生活所必要，自應予以剔
          除。本院參酌內政部所公告97年度臺灣省低收入戶最
          低生活費用每人每月為9,829元，係按照政府最近1年
          平均每人消費支出（包括食品費、衣著鞋襪費、房租
          水電費、家居管理費、醫療保健費、交通通訊費、娛
          樂教育費及雜項支出）百分之60訂定，故認聲請人每
          月必要生活費用（包含食、衣、住、行、強制性保險
          等），依此標準以每月9, 829元計算始屬合理。因此
          ，以聲請人現每月薪資約33,160元計算，扣除其每月
          必要生活費用9,829元，尚餘23,331元，應已足供其
          清償每月19,558元之協商款，故聲請人應無不能清償
          或不能清償之虞。另聲請人雖主張每月須支出房租費
          用7,500元，並提出房屋租賃契約書影本為憑（租賃
          期間自96年1月15日起至98年1月14日止），然聲請人
          既係1人居住，則應選擇與他人共同分租或另行承租
          較便宜之房屋之方式，以減少其開銷，且聲請人於承
          租時亦須衡量其房租支出是否為其所能負擔，若聲請
          人未加以衡量而增加房租支出，縱因此而導致聲請人
          履行協商方案有所困難，亦難認定係屬不可歸責於聲
          請人之事由，併予敘明。
    （六）另本院於審查聲請人97年8月1日所遞之更生聲請狀及
          所附資料，因發現其狀內記載及資料有待釐清之處，
          遂於97年8月8日命聲請人補正5項待查之處，並已合
          法送達聲請人，有本院送達證書在卷可證。而聲請人
          雖於97年8月18日具狀向本院說明，並補具相關文件
          在案，然針對補正事項(一)提供95年9月至96年6月任職
          單位、及每月所得收入狀況之簡表，並釋明何以96年
          1月份薪資減少為18,000元之原因一事，聲請人就此
          僅附上聲請人勞工保險被保險人投保資料，並未釋明
          薪資減少之原因。另針對補正事項(四)依法應受債務人
          扶養之人就該扶養義務（指依法應受聲請人扶養之人
          ）應分擔之人數及其姓名、與受扶養義務人關係，暨
          聲請人聲請前2年實際支出之扶養金額及其證明文件
          （施行細則第21條第6項）、鄭繁、張淑珍之國稅局
          財產歸屬清單，聲請人就此部分表示：聲請人在更生
          聲請狀中並無列入扶養人，故無須提出證明及財產歸
          屬清單。而針對補正事項(五)債務人、子女之財產目錄
          ：應詳載所有動產、不動產、保險、股票、事業投資
          等所有財產（若於更生聲聲請狀中已提出者，則無需
          再行提供），並提出證明，聲請人就此部分表示：聲
          請人之財產清單已在更生狀中附上，故提供保單要保
          書影本。查聲請人於聲請狀內雖主張於96年薪資降為
          18,000元，然依聲請人所提出之華南商業銀行存摺影
          本，聲請人之薪資僅於96年1月、4月略有減少，故本
          院命其加以釋明，未獲回應，聲請人已有本法協力義
          務之違反。另聲請人於聲請狀內主張有時需負擔子女
          之生活費用，聲請人親自書寫之每月固定必要支出統
          計表亦載明給2名子女之生活費2,000元及幫其中1名
          子女負擔手機費用，故本院命聲請人就此部分說明並
          提出相關證明，聲請人竟稱無列入扶養人，故無須提
          出證明及財產歸屬清單。據此，除本院認聲請人應無
          不可歸責致履行顯有重大困難之事由發生之外，基於
          聲請人對己身清償能力及財務狀況應知之甚詳之理，
          在本院命就「不可歸責致履行顯有重大困難之原因」
          及「財務狀況」據實報告之前提下，仍為如此陳明，
          難謂無本條例第46條第3款規定之違反。
四、綜上所述，聲請人於協商成立後雖曾更換工作，然其收入並
    未因此而明顯減少，故聲請人於協商成立後並無情事變更之
    情形存在，亦無不可歸責於於己之事由，致履行顯有重大困
    難之情事發生。從而，聲請人向本院聲請更生，並不符合本
    條例第151條第5項及第6項之規定。另聲請人於本院命其提
    出說明，聲請人就此並未說明亦未盡協力義務，亦有違本條
    例第46條第3款之規定，故本件聲請人更生之聲請，於法尚
    有未合，且上開欠缺又屬無從補正，依前述說明，自應駁回
    更生之聲請，爰裁定如主文。
中    華    民    國    97    年    11    月    19    日
              民事第三庭    法  官  陳志成
上為正本係照原本作成。
如不服本裁定，應於裁定送達後10日內，以書狀向本院提出抗告
，並繳納抗告費新臺幣1千元。
中    華    民    國    97    年    11    月    19    日
                            書記官  黃敏純


司法院資訊處製作；財團法人民間司法改革基金會備份。
